【裁判字號】    89,台上,236
【裁判日期】    890121
【裁判案由】    所有權移轉登記
【裁判全文】
最高法院民事判決                                八十九年度台上字第二三六號
    上  訴  人  乙○○
    訴訟代理人  陳振東律師
                陳淑茹律師
    上  訴  人  丙○○
    被 上訴 人  甲○○
右當事人間請求所有權移轉登記事件，上訴人對於中華民國八十七年十二月十五日台
灣高等法院第二審判決（八十七年度上字第四七四號），提起上訴，本院判決如左：
    主  文
原判決廢棄，發回台灣高等法院。
    理  由
本件為被上訴人對上訴人乙○○、丙○○提起主參加之訴，而主參加訴訟之共同被告
，在主參加訴訟視為其訴訟標的必須合一確定（本院三十九年度台上字第七二九號判
例參照）。茲僅乙○○對於原審判決提起上訴，其效力及於同造共同訴訟人丙○○，
爰將丙○○併列為上訴人，合先明。
次查被上訴人主張：台灣桃園地方法院八十五年度訴字第一四○七號請求所有權移轉
登記事件，上訴人乙○○請求上訴人丙○○將坐落桃園縣大溪鎮○○段六七六地號、
六七八地號、六七九之一地號、六七九之三地號、二五二之一地號、二五二之二地號
、二五三之六地號共七筆田地土地移轉登記予乙○○所指定之人，惟該七筆土地係丙
○○於民國六十七年六月二十七日向伊胞兄呂阿發（已故）買受而取得所有權全部之
登記名義，然五十六年二月間，伊與呂阿發析產時，伊等父親呂水土即指定將六七八
地號、六七九之一地號及六七九之三地號土地（六七九之三地號係六十五年十一月二
十日自六七九之一地號逕為分割出）水溝以南部分分給伊，並由伊在該分得土地上耕
作，將近三十年，因囿於耕地不得分割或移轉共有之規定，伊乃同意將該三筆土地全
部信託登記在呂阿發名下，呂阿發亦因此一規定之限制而將三筆土地全部過名給丙○
○。丙○○買受系爭土地時，明知系爭土地水溝以南部分為伊所有，而非屬登記名義
人呂阿發所有，顯然同意繼受該項信託關係，自應受該關係之拘束。又信託人得隨時
終止信託關係，伊已多次以口頭表示終止，並另以起訴狀繕本送達為請求終止信託關
係之意思表示，丙○○自不得將系爭土地水溝以南部分移轉登記予乙○○或其指定人
。又乙○○與丙○○間既為合夥關係，丙○○與乙○○合夥購買系爭土地時，已告知
其所承購之範圍，並於八十一年間將系爭土地移轉占有予乙○○時到現場指界，而在
界址設置磚牆一面，以資區隔，乙○○既知此事實，則其於伊終止與丙○○間之信託
關係而請求返還信託物時，自仍應受其約束等情，爰求為命(一)丙○○將上開六七八地
號、六七九之一地號、六七九之三地號水溝以南依序如原判決附圖（下稱附圖）所示
Ｂ部分面積二○五平方公尺、Ｃ部分面積一○七平方公尺、Ｂ部分九○平方公尺之土
地辦理移轉登記予伊前，不得將該三地號土地移轉登記予乙○○或乙○○所指定之第
三人。(二)乙○○對該等部分之土地亦不得請求移轉登記於其本人或其所指定第三人之
名下之判決。
上訴人乙○○辯稱：伊前為經營養鹿場，於六十七年五月間，與丙○○合資向呂阿發
購入坐落桃園縣大溪鎮○○段六七六地號等十二筆土地，並以丙○○名義申請自耕農
而將購得土地所有權全部登記於丙○○名下，並約定日後伊欲將所分得之土地辦理過
戶登記於本人或第三人時，丙○○不得異議。遽伊依約向丙○○請求履行辦理過戶予
第三人詹德鎮時，丙○○卻遲不配合，伊始向台灣桃園地方法院提起訴訟，並獲判決
勝訴，即丙○○應將如第一審判決附表所示之七筆土地（包括系爭三筆土地）移轉登
記予詹德鎮（台灣桃園地方法院八十六年度訴字第七一三號判決）。購買系爭土地當
時，伊並不知被上訴人與呂阿發間有信託關係，且信託契約為債權契約，未經登記公
示下，不得對抗第三人。呂阿發出售土地時，若已說有信託關係，為何不與丙○○另
為信託之合意﹖縱認被上訴人與呂阿發間有信託關係，呂阿發於信託關係存續期間本
是有權處分之人，伊對被上訴人亦無任何義務可言。又信託契約係債權契約，於特定
人間方生其特定之權義，故即使被上訴人所稱之信託契約成立，亦係被上訴人與丙○
○間之關係，與伊並不相涉，是以不得限制伊之作為等語。
上訴人丙○○則稱：乙○○所提之切結書為真正。若被上訴人與乙○○均同意，伊願
移轉系爭土地予被上訴人。又系爭土地以水溝為界，而由被上訴人、乙○○兄弟分別
耕作，伊是要買呂阿發之土地，被上訴人部分沒有買，前述七筆土地，係伊與乙○○
合夥向呂阿發所購買，購買時伊有向乙○○說過水溝以南係被上訴人所有，而且有圍
一磚牆為界等語。
原審將第一審即台灣桃園地方法院八十六年度訴字第七一三號判決所為乙○○勝訴，
而被上訴人之參加訴訟敗訴之判決，除已確定部分外，其與如被上訴人前開：(一)之聲
明抵觸之部分均廢棄，並駁回該部分乙○○在第一審之本訴訟，及判決准如被上訴人
前開(一)之聲明所示，係以：經查依證人即已故呂阿發之子呂來旺、呂明山之證述，足
見被上訴人與其兄即呂阿發間就系爭六七八地號、六七九之一地號、六七九之三地號
，其中水溝以南部分土地之所有權登記，有信託關係存在，而呂阿發將系爭地號土地
出售予丙○○時，呂阿發及呂來旺、呂明山，均將系爭地號土地水溝以南部分於析產
時分歸被上訴人所有，由被上訴人耕作之事實告知丙○○，丙○○亦陳稱：系爭地號
土地以水溝為界，而由被上訴人、乙○○分別耕作，伊是要買呂阿發之土地，被上訴
人部分沒有買，他們是以水溝為界等語，足見丙○○係向呂阿發購買水溝以北，屬呂
阿發所有之土地，不包括水溝以南屬被上訴人所有之土地。丙○○又陳稱：系爭七筆
土地，係伊與乙○○合夥向呂阿發所購買，購買時伊有向乙○○說過水溝以南是被上
訴人所有，而且有圍一磚牆為界等語，則丙○○已自認伊與乙○○合夥購買系爭土地
時，已告知乙○○所承購之範圍，並於八十一年間將系爭土地移轉占有予乙○○時到
現場指界，而在界址處設置磚牆一面，以資區隔。經履勘現場，現場有一水道，有勘
驗筆錄可查，可證被上訴人與乙○○係以此磚牆為界。可知乙○○已知悉與丙○○所
合資購買之系爭地號土地不包括水溝以南屬被上訴人所有之土地。故丙○○要求乙○
○解決此一問題未果，而拒絕辦理移轉登記，自屬有理。丙○○於承買系爭地號土地
時已將上開不包括水溝以南部分之事實告知其合夥人即乙○○，則乙○○自應受此約
束，其請求丙○○將不屬於合資購買之部分（即系爭地號土地水溝以南部分）土地，
移轉登記予訴外人詹德鎮，尚屬無據。綜上所述，被上訴人主張：台灣桃園地方法院
八十五年度訴字第一四○七號請求所有權移轉登記事件，乙○○訴請丙○○將前揭七
筆土地移轉登記予乙○○所指定之人，惟該七筆土地係丙○○於六十七年六月二十七
日向呂阿發買受而取得所有權全部之登記名義，然五十六年二月間，被上訴人與呂阿
發析產時，呂水土即指定將系爭六七八地號、六七九之一地號、六七九之三地號土地
在水溝以南部分分給被上訴人，並由被上訴人在該分得之土地上耕作，將近三十年，
因囿於耕地不得分割或移轉共有之規定，呂水土及被上訴人乃同意將該三筆土地全部
信託登記於呂阿發名下，呂阿發亦因此一規定之限制而將三筆土地全部過名給丙○○
。丙○○買受系爭土地時，明知系爭土地水溝以南部分係被上訴人所實際耕作，為被
上訴人所有，而非屬登記名義人呂阿發所有，顯然同意繼受該項信託關係，自應受該
關係之拘束。又信託人得隨時終止信託關係，被上訴人已多次以口頭表示終止，並以
起訴狀繕本送達為請求終止信託關係之意思表示，丙○○自不得將系爭地號土地水溝
以南部分移轉登記予乙○○或其指定人。第一審法院就主參加訴訟請求部分，為被上
訴人敗訴之判決，尚有未洽，應予廢棄改判等詞，為其判斷之基礎。
惟查原審認丙○○於買受系爭土地時，已知悉該土地水溝以南部分係被上訴人所有，
非屬出賣人呂阿發所有云云，固非無可採，然原審又認丙○○顯然同意繼受被上訴人
與呂阿發間之信託關係，應受該關係之拘束等語，就丙○○對於被上訴人、呂阿發間
有信託契約一事知情，何以即須受拘束，又何以得認為丙○○已繼受該項信託關係，
未詳細說明其法律上之理由，殊屬可議。況縱令被上訴人與丙○○間就系爭三筆土地
水溝以南部分有信託契約存在，按信託契約僅屬債權契約，對乙○○而言，乙○○不
論是否知情，何以又須受該信託契約之拘束，原判決未說明其法律上之依據，亦屬理
由不備。末按「訴訟標的，對於共同訴訟之各人，必須合一確定者，共同訴訟人中一
人之行為，不利益於共同訴訟人者，對於全體不生效力。」民事訴訟法第五十六條第
一項第一款定有明文，原審依丙○○之自認，而為對丙○○、乙○○不利之判決，於
法亦難謂合。上訴論旨，指摘原判決不當，聲明廢棄，非無理由。
據上論結，本件上訴為有理由，依民事訴訟法第四百七十七條第一項、第四百七十八
條第一項，判決如主文。
中      華      民      國    八十九    年      一      月     二十一   日
                              最高法院民事第一庭
                                  審判長法官  李  錦  豐
                                        法官  楊  鼎  章
                                        法官  李  慧  兒
                                        法官  王  茂  修
                                        法官  蘇  達  志
      右正本證明與原本無異
                                              書  記  官
中      華      民      國    八十九    年      二      月     十一     日


司法院資訊處製作；財團法人民間司法改革基金會備份。
